ACORDAO-COMPLETO-2489682

ACÓRDÃO 3695/2022 ATA 23/2022 - PRIMEIRA CÂMARA

Vistos, relatados e discutidos estes autos de tomada de contas especial instaurada pela Superintendência do Desenvolvimento do Centro-Oeste (Sudeco) , em razão da omissão no dever de prestar contas dos recursos do Convênio 718456/2009-MI, firmado com o município de Campinorte/GO, 
ACORDAM os Ministros do Tribunal de Contas da União, reunidos em sessão da Primeira Câmara, diante das razões expostas pelo relator, em: 
9.1. declarar a revelia de Wander Antunes Borges, nos termos do art. 12, § 3º, da Lei 8.443/1992; 
9.2. julgar irregulares, com fulcro nos artigos 1º, inciso I, 16, inciso III, alíneas "a", "c" e "d", 19 e 23, inciso III, alínea "a", da Lei 8.442/1992, as contas de Wander Antunes Borges, condenando-o ao pagamento da importância de R$ 250.000,00, fixando-lhe o prazo de 15 dias, para que comprove, perante o TCU, o recolhimento da referida quantias aos cofres da Superintendência do Desenvolvimento do Centro-Oeste (Sudeco) , atualizada monetariamente e acrescida dos juros de mora, calculados a partir de 29/12/2011, nos termos da legislação vigente:
9.3. aplicar a Wander Antunes Borges a multa prevista no art. 57 da Lei 8.443/1992, no valore de R$ 400.000,00, fixando o prazo de 15 dias, para que comprove, perante este Tribunal (art. 214, inciso III, alínea "a", do Regimento Interno do TCU) , o recolhimento da dívida ao Tesouro Nacional, atualizada monetariamente desde a data do presente acórdão até a do efetivo recolhimento, se paga após o vencimento, na forma da legislação em vigor;
9.4. julgar irregulares, com fulcro nos artigos 1º, inciso I, 16, inciso III, alínea "a", 19, parágrafo único, e 23, inciso III, alínea "a", da Lei 8.442/1992, as contas de Francisco Correa Sobrinho, aplicando-lhe a multa prevista no art. 58, inciso I, da referida Lei, no valor de R$ 40.000,00, e fixando o prazo de 15 dias, para que comprove, perante o TCU, o recolhimento da dívida ao Tesouro Nacional, atualizada monetariamente desde a data do presente acórdão até a do efetivo recolhimento, se paga após o vencimento, na forma da legislação em vigor:
9.5. autorizar a cobrança judicial das dívidas, caso não atendidas as notificações, nos termos do art. 28, inciso II, da Lei 8.443/1992, inciso II, do Regimento Interno do TCU; 
9.6. dar ciência desta deliberação à Procuradoria da República no Estado de Goiás, nos termos do art. 16, § 3º, da Lei 8.443/1992, à Sudeco e aos responsáveis.

TOMADA DE CONTAS ESPECIAL. Instaurada pela Superintendência do Desenvolvimento do Centro Oeste - SUDECO), em razão da omissão no dever de prestar contas do Convênio nº 718456/2009, celebrado com o Município de Campinorte-GO, objeto "Calçamento na Av. Bernardo Sayão (Processo SEI 59800.003457/2017-50)

Primeira Câmara

Município de Campinorte - GO.

3. Interessados/Responsáveis:
3.1. Responsáveis: Francisco Correa Sobrinho (XXX.928.921-XX); Wander Antunes Borges (XXX.535.521-XX).

13.1. Ministros presentes: Vital do Rêgo (na Presidência), Walton Alencar Rodrigues (Relator), Benjamin Zymler e Jorge Oliveira.
13.2. Ministro-Substituto presente: Augusto Sherman Cavalcanti.

WALTON ALENCAR RODRIGUES

Adoto, como parte do Relatório, a instrução elaborada no âmbito da Secretaria de Controle Externo de Tomada de Contas Especial, vazada nos termos a seguir transcritos, com a qual anuíram os dirigentes da unidade técnica:
Trata-se de tomada de contas especial instaurada pela Superintendência do Desenvolvimento do Centro-Oeste, em desfavor de Wander Antunes Borges, Prefeito Municipal no período de 1º/1/2009 a 31/12/2012, e de Francisco Corrêa Sobrinho, Prefeito Municipal no período de 1º/1/2013 a 31/12/2016 e de 1º/1/2017 até o momento, em razão da omissão no dever de prestar contas dos recursos recebidos por força do Convênio 718456/2009-MI (peça 3, p. 25-31) , cujo prazo encerrouse em 4/2/2013.
HISTÓRICO
Os recursos repassados pela SUDECO ao município de Campinorte/GO, no âmbito do Convênio 718456/2009-MI, totalizaram R$ 250.000,00 (peça 3, p. 263) . Conforme consta do relatório do tomador de contas, o fundamento para a instauração desta TCE foi a ausência de documentos exigidos na prestação de contas e a inexecução parcial do objeto pactuado. 
No citado relatório (peça 3, p. 263-276) , concluiu-se que o prejuízo importaria no valor original de R$ 250.000,00, imputando-se a responsabilidade a Francisco Corrêa Sobrinho, Prefeito Municipal no período de 1º/1/2013 a 31/12/2016 e de 1º/1/2017 até o momento, na condição de prefeito sucessor, embora todos os demais documentos apontem também para a responsabilização de Wander Antunes Borges, Prefeito Municipal no período de 1º/1/2009 a 31/12/2012.
A Controladoria-Geral da União emitiu o relatório de auditoria (peça 3, p. 3-5) , em concordância com o relatório do tomador de contas. O certificado de auditoria e o parecer do dirigente do órgão de controle interno concluíram pela irregularidade das presentes contas (peça 3, p. 6-9) . Por seu turno, o ministro responsável pela área atestou haver tomado conhecimento das conclusões contidas no relatório e certificado de auditoria, bem como do parecer conclusivo do dirigente do órgão de controle interno, manifestando-se pela irregularidade das contas (peça 3, p. 286-287) .
Já no âmbito deste Tribunal, após examinar a documentação presente nos autos, a Unidade Técnica verificou que o Sr. Wander Antunes Borges (Prefeito signatário) geriu integralmente os recursos federais recebidos à conta do Convênio 718456/2009-MI, e que Francisco Corrêa Sobrinho (Prefeito sucessor) era o responsável pela respectiva prestação de contas, tendo o prazo final para sua apresentação expirado em 4/2/2013.
Por essa razão, o Sr. Wander Antunes foi considerado responsável pelo débito oriundo da omissão e, por isso, deveria ser chamado ao processo em sede de citação. Por sua vez, o Sr. Francisco Correa seria chamado em audiência, por perdido o prazo originalmente estipulado para apresentar as contas da avença.
Dessa forma, as irregularidades ficaram definidas nos termos abaixo transcritos.
Irregularidade 1: não comprovação da boa e regular aplicação dos recursos federais repassados ao município de Campinorte/GO, em face da omissão no dever de prestar contas dos valores transferidos, no âmbito do Convênio 718456/2009-MI, cujo prazo encerrouse em 4/2/2013.
Fundamentação para o encaminhamento:
Como restou caracterizada a omissão no dever de prestar contas, também se verificou a não comprovação da boa e regular aplicação dos recursos objeto deste processo.
Nesse diapasão, cabe ressaltar que é pacífica a jurisprudência deste Tribunal no sentido de que compete ao gestor o ônus de provar a aplicação regular dos recursos que lhe foram confiados (Acórdão 974/2018-TCU-Plenário, Relator Ministro Bruno Dantas; Acórdão 511/2018-TCU-Plenário, Relator Ministro Aroldo Cedraz; Acórdão 3875/2018-TCU-Primeira Câmara, Relator Ministro Vital do Rêgo; Acórdão 1983/2018-TCU-Primeira Câmara, Relator Ministro Bruno Dantas; Acórdão 1294/2018-TCU-Primeira Câmara, Relator Ministro Bruno Dantas; Acórdão 3200/2018-TCU-Segunda Câmara, Relator Ministro Aroldo Cedraz; Acórdão 2512/2018-TCU-Segunda Câmara, Relator Ministro Aroldo Cedraz; Acórdão 2384/2018-TCU-Segunda Câmara, Relator Ministro José Múcio Monteiro; Acórdão 2014/2018-TCU-Segunda Câmara, Relator Ministro Aroldo Cedraz; Acórdão 901/2018-TCU-Segunda Câmara, Relator Ministro José Múcio Monteiro; entre outros) .
Evidência da irregularidade: documento técnico presente na peça 3, p. 193-198.
Normas infringidas: art. 37, caput, c/c o art. 70, parágrafo único, da Constituição da República Federativa do Brasil; art. 93, do Decreto-lei 200/1967; art. 66, do Decreto 93.872/1986; art. 56, da Portaria Interministerial MP/MF/MCT 127/2008; e Cláusula Nona, do Termo do Convênio 718456/2009-MI.
Débito relacionado ao responsável Wander Antunes Borges:
	Data de ocorrência
	Valor histórico (R$) 

	29/12/2011
	250.000,00

      Valor atualizado do débito (sem juros) , em 12/11/2020: R$ 401.475,00
Cofre credor: Superintendência do Desenvolvimento do Centro-Oeste.
Responsável: Wander Antunes Borges.
Conduta: não demonstrar a boa e regular aplicação dos recursos federais recebidos e geridos por meio do Convênio 718456/2009-MI, em face da omissão na prestação de contas, cujo prazo encerrou-se em 4/2/2013.
Nexo de causalidade: a conduta descrita impediu o estabelecimento do nexo causal entre as possíveis despesas efetuadas com os recursos recebidos, no âmbito do Convênio 718456/2009-MI, em afronta ao art. 37, caput, c/c o art. 70, parágrafo único, da Constituição da República Federativa do Brasil; art. 93, do Decreto-lei 200/1967; art. 66, do Decreto 93.872/1986; art. 56, da Portaria Interministerial MP/MF/MCT 127/2008; e Cláusula Nona, do Termo do Convênio 718456/2009-MI.
Culpabilidade: não há excludentes de ilicitude, de culpabilidade e de punibilidade; é razoável supor que o responsável tinha consciência da ilicitude de sua conduta; era exigível conduta diversa da praticada, qual seja, desincumbir-se do seu dever por meio da apresentação da prestação de contas no prazo e forma devidos e/ou disponibilizar as condições materiais mínimas e necessárias para que seu sucessor pudesse prestar contas.
Encaminhamento: citação.
Irregularidade 2: não cumprimento do prazo originalmente estipulado para prestação de contas do Convênio 718456/2009-MI, cujo prazo encerrou-se em 4/2/2013.
Fundamentação para o encaminhamento:
O sucessor está sendo responsabilizado pelo descumprimento do prazo para prestar contas dos recursos ora questionados, pois não cumpriu a referida obrigação prevista para a data de 4/2/2013, bem como não tomou as providências necessárias para o resguardo do patrimônio público.
No tocante à delimitação de responsabilidades entre antecessor e sucessor na gestão descentralizada de recursos federais, quando o termo final para apresentação da prestação de contas recai no mandado do sucessor, sem que ele (sucessor) tenha gerido os recursos do ajuste, cumpre mencionar os seguintes entendimentos sufragados pela jurisprudência dominante do Tribunal de Contas da União:
a) Embora o sucessor esteja obrigado a prestar contas em razão de a vigência do ajuste adentrar o seu mandato, na hipótese de os recursos serem geridos integralmente pelo antecessor, o sucessor não responderá solidariamente pelo débito, sem prejuízo de lhe ser aplicada multa e ter as contas julgadas irregulares, em razão da omissão no dever de prestar contas na forma e prazo devidos (Acórdão 1460/2018-TCU-Segunda Câmara, Relator Ministro Aroldo Cedraz; Acórdão 2850/2018-TCU-Segunda Câmara, Relator Ministro Augusto Nardes; Acórdão 14911/2018-TCU-Primeira Câmara, Relator Ministro Benjamin Zymler; Acórdão 1290/2019-TCU-Segunda Câmara, Relator Ministro Raimundo Carreiro; Acórdão 2968/2019-TCU-Segunda Câmara, Relatora Ministra Ana Arraes; Acórdão 3868/2019-TCU-Primeira Câmara, Relator Ministro Weder de Oliveira; Acórdão 3873/2019-TCU-Primeira Câmara, Relator Ministro Walton Alencar Rodrigues) .
b) O sucessor poderá ficar isento de responsabilidade, por omissão no dever de prestar contas de recurso recebido por seu antecessor, se demonstrar a adoção de medidas efetivas visando ao resguardo do patrimônio público, seja por meio de solicitação de instauração de TCE, de ação civil pública, de ação de ressarcimento de dano, de representação ao Ministério Público ou de qualquer outra providência reconhecidamente capaz de buscar o ressarcimento do prejuízo causado ao erário, sem prejuízo das providências previstas no §8° do art. 26-A da Lei 10.522/2002 (Acórdão 3642/2012-TCU-Segunda Câmara, Relator Ministro Raimundo Carreiro; Acórdão 6295/2010-TCU-Primeira Câmara, Relator Ministro Augusto Nardes; Acórdão 1313/2010-TCU-Primeira Câmara, Relator Ministro Augusto Nardes; Acórdão 1080/2010-TCU-Segunda Câmara, Relator Ministro Augusto Sherman; Acórdão 583/2010-TCU-Primeira Câmara, Relator Ministro José Múcio Monteiro, entre outros) .
Evidência da irregularidade: documento técnico presente na peça 3, p. 193-198.
Normas infringidas: art. 37, caput, c/c o art. 70, parágrafo único, da Constituição da República Federativa do Brasil; art. 93, do Decreto-lei 200/1967; art. 66, do Decreto 93.872/1986; art. 56, da Portaria Interministerial MP/MF/MCT 127/2008; e Cláusula Nona, do Termo do Convênio 718456/2009-MI.
Responsável: Francisco Corrêa Sobrinho.
Conduta: descumprir o prazo originalmente estipulado para prestação de contas dos recursos federais recebidos à conta do Convênio 718456/2009-MI, o qual se encerrou em 4/2/2013.
Nexo de causalidade: a conduta descrita impediu o estabelecimento do nexo causal entre as possíveis despesas efetuadas com os recursos recebidos, no âmbito do Convênio 718456/2009MI, em afronta ao art. 37, caput, c/c o art. 70, parágrafo único, da Constituição da República Federativa do Brasil; art. 93, do Decreto-lei 200/1967; art. 66, do Decreto 93.872/1986; art. 56, da Portaria Interministerial MP/MF/MCT 127/2008; e Cláusula Nona, do Termo do Convênio 718456/2009-MI.
Culpabilidade: não há excludentes de ilicitude, de culpabilidade e de punibilidade; é razoável supor que o responsável tinha consciência da ilicitude de sua conduta; era exigível conduta diversa da praticada, qual seja, desincumbir-se do seu dever por meio da apresentação da prestação de contas no prazo e forma devidos.
Os responsáveis foram devidamente notificados por meio do ofício 62968/2020, de 27/11/2020 (Sr. Francisco Correa Sobrinho, peça 12 e AR na peça 13) , e Edital 0158/2021, de 19/2/2021 (Sr. Wander Antunes Borges, peça 23 e AR nas peças 24-25) . O Sr. Francisco juntou sua resposta na peça 16, ao passo que o Sr. Wander não se manifestou, configurando-se revel nos termos do art. 12, §3º, da Lei 8.443/1992.  
ANÁLISE DOS PRESSUPOSTOS DE PROCEDIBILIDADE DA IN/TCU 71/2012
Avaliação de Viabilidade do Exercício do Contraditório e Ampla Defesa
Verifica-se que não houve o prazo de mais de dez anos desde o fato gerador sem que tenha havido a notificação dos responsáveis pela autoridade administrativa federal competente (art. 6º, inciso II, c/c art. 19, da IN/TCU 71/2012, modificada pela IN/TCU 76/2016) , uma vez que o fato gerador da irregularidade sancionada ocorreu em 5/2/2013, haja vista que o vencimento do prazo para prestação de contas deu-se em 4/2/2013, e as informações sobre a notificação dos responsáveis, pela autoridade administrativa competente, segue abaixo:
Wander Antunes Borges, embora não exista conformação de sua notificação na fase interna, a sua citação se deu no exercício de 2021, antes de decorrido o prazo de dez anos; e
Francisco Corrêa Sobrinho, por meio do ofício acostado à peça 3, p. 253-254, recebido em 1º/2/2018, conforme AR (peça 3, p. 255) .
Valor de Constituição da TCE 	
Verifica-se, ainda, que o valor atualizado do débito apurado (sem juros) , em 1º/1/2017, é de R$ 352.575,00, portanto, superior ao limite mínimo de R$ 100.000,00, na forma estabelecida conforme os arts. 6º, inciso I, e 19, da IN/TCU 71/2012, modificada pela IN/TCU 76/2016.
OUTROS PROCESSOS/DÉBITOS NOS SISTEMAS DO TCU COM OS MESMOS RESPONSÁVEIS
Informa-se que foi encontrado processo no Tribunal com um dos responsáveis:
	Responsável
	Processos

	Wander Antunes Borges
	Processo 019.366/2019-1 (TCE, aberto) 

A tomada de contas especial está, assim, devidamente constituída e em condição de ser instruída.
EXAME TÉCNICO			 
Da Revelia do Sr. Wander Antunes Borges
Da validade das notificações:
Preliminarmente, cumpre tecer breves considerações sobre a forma como são realizadas as comunicações processuais no TCU. A esse respeito, destacam-se o art. 179, do Regimento Interno do TCU (Resolução 155, de 4/12/2002) e o art. 4º, inciso III, § 1º, da Resolução TCU 170, de 30 de junho de 2004, in verbis:
Art. 179. A citação, a audiência ou a notificação, bem como a comunicação de diligência, farse-ão:
I - mediante ciência da parte, efetivada por servidor designado, por meio eletrônico, fac-símile, telegrama ou qualquer outra forma, desde que fique confirmada inequivocamente a entrega da comunicação ao destinatário;
II - mediante carta registrada, com aviso de recebimento que comprove a entrega no endereço do destinatário;
III - por edital publicado no Diário Oficial da União, quando o seu destinatário não for localizado
 (...) 
Art. 3º As comunicações serão dirigidas ao responsável, ou ao interessado, ou ao dirigente de órgão ou entidade, ou ao representante legal ou ao procurador constituído nos autos, com poderes expressos no mandato para esse fim, por meio de:
I - correio eletrônico, fac-símile ou telegrama;
II - servidor designado;
III - carta registrada, com aviso de recebimento;
IV - edital publicado no Diário Oficial da União, quando o seu destinatário não for localizado, nas hipóteses em que seja necessário o exercício de defesa.
Art. 4º. Consideram-se entregues as comunicações:
I - efetivadas conforme disposto nos incisos I e II do artigo anterior, mediante confirmação da ciência do destinatário;
II - realizadas na forma prevista no inciso III do artigo anterior, com o retorno do aviso de recebimento, entregue comprovadamente no endereço do destinatário;
III - na data de publicação do edital no Diário Oficial da União, quando realizadas na forma prevista no inciso IV do artigo anterior.
§ 1º O endereço do destinatário deverá ser previamente confirmado mediante consulta aos sistemas disponíveis ao Tribunal ou a outros meios de informação, a qual deverá ser juntada ao respectivo processo.
 (...) 
Bem se vê, portanto, que a validade da citação via postal não depende de que o aviso de recebimento seja assinado pelo próprio destinatário da comunicação, o que dispensa, no caso em tela, a entrega do AR em "mãos próprias". A exigência da norma é no sentido de o Tribunal verificar se a correspondência foi entregue no endereço correto, residindo aqui a necessidade de certeza inequívoca. Não é outra a orientação da jurisprudência do TCU, conforme se verifica dos julgados a seguir transcritos:
São válidas as comunicações processuais entregues, mediante carta registrada, no endereço correto do responsável, não havendo necessidade de que o recebimento seja feito por ele próprio (Acórdão 3648/2013-TCU-Segunda Câmara, Relator Ministro JOSÉ JORGE) ;
É prescindível a entrega pessoal das comunicações pelo TCU, razão pela qual não há necessidade de que o aviso de recebimento seja assinado pelo próprio destinatário. Entregandose a correspondência no endereço correto do destinatário, presume-se o recebimento da citação. (Acórdão 1019/2008-TCU-Plenário, Relator Ministro BENJAMIN ZYMLER) ;
As comunicações do TCU, inclusive as citações, deverão ser realizadas mediante Aviso de Recebimento - AR, via Empresa Brasileira de Correios e Telégrafos, bastando para sua validade que se demonstre que a correspondência foi entregue no endereço correto. (Acórdão 1526/2007-TCU-Plenário, Relator Ministro AROLDO CEDRAZ) .
A validade do critério de comunicação processual do TCU foi referendada pelo Supremo Tribunal Federal, nos termos do julgamento do MS-AgR 25.816/DF, por meio do qual se afirmou a desnecessidade da ciência pessoal do interessado, entendendo-se suficiente a comprovação da entrega do "AR" no endereço do destinatário:
Ementa: agravo regimental. Mandado de segurança. Desnecessidade de intimação pessoal das decisões do tribunal de contas da união. art. 179 do regimento interno do TCU. Intimação do ato impugnado por carta registrada, iniciado o prazo do art. 18 da lei nº 1.533/51 da data constante do aviso de recebimento. Decadência reconhecida. Agravo improvido.
O envio de carta registrada com aviso de recebimento está expressamente enumerado entre os meios de comunicação de que dispõe o Tribunal de Contas da União para proceder às suas intimações.
O inciso II do art. 179 do Regimento Interno do TCU é claro ao exigir apenas a comprovação da entrega no endereço do destinatário, bastando o aviso de recebimento simples. 
Nos processos do TCU, a revelia não leva à presunção de que seriam verdadeiras todas as imputações levantadas contra os responsáveis, diferentemente do que ocorre no processo civil, em que a revelia do réu opera a presunção da verdade dos fatos narrados pelo autor. Dessa forma, a avaliação da responsabilidade do agente não pode prescindir da prova existente no processo ou para ele carreada. 
Ao não apresentar sua defesa, o responsável deixou de produzir prova da regular aplicação dos recursos sob sua responsabilidade, em afronta às normas que impõem aos gestores públicos a obrigação legal de, sempre que demandados pelos órgãos de controle, apresentar os documentos que demonstrem a correta utilização das verbas públicas, a exemplo do contido no art. 93 do Decreto-Lei 200/1967: "Quem quer que utilize dinheiros públicos terá de justificar seu bom e regular emprego na conformidade das leis, regulamentos e normas emanadas das autoridades administrativas competentes." 
Mesmo as alegações de defesa não sendo apresentadas, considerando o princípio da verdade real que rege esta Corte, procurou-se buscar, em eventuais manifestações do responsável na fase interna desta Tomada de Contas Especial, se havia algum argumento que pudesse ser aproveitado a seu favor, o que se mostrou infrutífero.
Em consulta aos sistemas corporativos do instaurador, não foram encontradas informações acerca de eventual prestação de contas apresentada. 
Registre-se que os recursos foram utilizados integralmente na gestão do Sr. Wander Antunes Borges, sendo dele, sem dúvidas, a responsabilidade de comprovar a boa e regular aplicação da verba, recaindo sobre ele, por conseguinte, o débito apontado, haja vista a omissão referida. 
Nos termos da Decisão 225/2000-TCU-2ª Câmara, rel. Adylson Motta, a não comprovação da boa e regular aplicação dos recursos autoriza a presunção de irregularidade na sua utilização, redundando, por conseguinte, em imputação de débito ao gestor responsável.
Em se tratando de processo em que a parte interessada não se manifestou acerca das irregularidades imputadas, não há elementos para que se possa efetivamente aferir e reconhecer a ocorrência de boa-fé na conduta do responsável, podendo este Tribunal, desde logo, proferir o julgamento de mérito pela irregularidade das contas, conforme os termos dos §§ 2º e 6º do art. 202 do Regimento Interno do TCU. (Acórdão 2064/2011-TCU-Primeira Câmara (relator: Ubiratan Aguiar) , 6.182/2011-TCU-1ª Câmara (relator: Weber de Oliveira) , 4.072/2010-TCU-1ª Câmara (Relator: Valmir Campelo) , 1.189/2009-TCU-1ª Câmara (Relator: Marcos Bemquerer) , 731/2008-TCU-Plenário (Relator: Aroldo Cedraz) .
Dessa forma, o responsável deve ser considerado revel, nos termos do art. 12, §3º, da Lei 8.443/1992, devendo as contas serem julgadas irregulares, condenando-o ao débito apurado e aplicando-lhe a multa prevista no art. 57 da Lei 8.443/1992.
Síntese das Razões de Justificativa do Sr. Francisco Corrêa Sobrinho
Em sua breve defesa, o responsável inicia sua argumentação afirmando que, ao tomar posse no cargo de Prefeito, não encontrou a documentação necessária à prestação de contas do convênio firmado pela gestão anterior. Em verdade, apenas alguns poucos itens foram localizados, a exemplo de processo licitatório, contrato firmado e alguns pagamentos.
Assevera que tentou obter, junto ao TCM-GO, o restante da documentação pertinente, mas não teve sucesso.
Prosseguindo, afirma que toda a gestão financeira e execução da avença se deram no curso do mandato de seu antecessor, Sr. Wander Antunes Borges, que seria o verdadeiro responsável pela irregularidade apurada.
Análise
Da leitura das breves razões de justificativa oferecidas, constata-se, de plano, que não foi elencada qualquer medida adotada visando resguardar o patrimônio público. Em casos como este aqui tratado, quando da transição de gestões, uma vez verificada ausência de documentos deixados para prestação de contas, cumpre ao prefeito sucessor a adoção de providências diversas, tais como: solicitação de instauração de TCE, proposição de ação civil pública, proposição de ação de ressarcimento de dano, e representação ao Ministério Público. No caso concreto aqui examinado, nenhuma atitude nesse sentido foi informada.
Quanto ao fato de não ter encontrado a documentação necessária, fato que seria de responsabilidade de seu antecessor, sabe-se que a ocorrência, infelizmente, é relativamente comum quando da troca de gestão municipal. Entretanto, é exatamente para tais situações que existem os remédios jurídicos acima listados. Assim, não cabe acolhimento para o argumento.
No que toca à efetiva utilização dos recursos e execução do convênio, deve-se registrar que a individualização das responsabilidades e condutas dos agentes já foi realizada quando da instrução inicial e posteriores comunicações (citação e audiência) efetuadas. Naquela oportunidade, inclusive, já havia sido frisado que o prefeito sucessor, ora defendente, não havia gerido os recursos do ajuste firmado, razão pela qual não poderia ser considerado corresponsável pelo dano ao erário apurado, cabendo-lhe apenas audiência pela perda do prazo para apresentar a prestação de contas.
Sobre os pagamentos mencionados, importa ressaltar que aqueles realizados com recursos de outras contas, que não a específica do convênio, não se prestam a qualquer tipo de comprovação, tendo em vista a total ausência de nexo de causalidade. Ademais, cumpre registrar que não foi juntado qualquer documento pelo defendente.
Relativamente ao pagamento de R$ 53.031,25, este supostamente realizado com recursos da conta específica, verifica-se que também não foi anexado qualquer documento comprobatório. Ressalte-se que foi efetuada pesquisa no Siconv, no intuito de averiguar se a informação trazida pela defesa encontrava respaldo documental. Entretanto, apenas foi encontrado o procedimento licitatório deflagrado e o contrato firmado com a empresa vencedora.
Assim, os elementos juntados pela defesa, relacionados aos supostos pagamentos efetivados, não alteram a conclusão relativa à omissão na prestação de contas, uma vez que carecem de comprovação. 
Por fim, conclui-se pela impossibilidade de acatar as razões de justificativa oferecidas pela defesa.       
PRESCRIÇÃO DA PRETENSÃO PUNITIVA
Vale ressaltar que a pretensão punitiva do TCU, conforme Acórdão 1441/2016-TCU-Plenário, Relator Ministro Benjamin Zymler, que uniformizou a jurisprudência acerca dessa questão, subordina-se ao prazo geral de prescrição indicado no art. 205, do Código Civil, que é de dez anos, contado da data de ocorrência da irregularidade sancionada, nos termos do art. 189, do Código Civil, sendo este prazo interrompido pelo ato que ordenar a citação, a audiência ou a oitiva da responsável.
No caso em exame, a perspectiva de aplicação de penalidade aos responsáveis não foi alcançada pela prescrição, uma vez que a irregularidade sancionada se deu em 5/2/2013, e o ato de ordenação da citação e audiência ocorreu no exercício de 2020. 
CONCLUSÃO
Findo o exame da documentação acostada no processo, conclui-se que a defesa apresentada não merece acolhida, tendo em vista que os elementos trazidos pelo responsável Francisco Correa Sobrinho não lograram afastar a irregularidade apontada. 
Por seu turno, o Sr. Wander Borges não se manifestou, configurando-se revel nos termos do art. 12, §3º, da Lei 8.443/1992.  
Exame da Boa-fé
Não constam destes autos elementos suficientes para se reconhecer a ocorrência de boa-fé na conduta dos responsáveis, podendo este Tribunal, desde logo, proferir o julgamento de mérito pela irregularidade das contas, conforme os termos dos §§ 2º e 6º do art. 202 do Regimento Interno do TCU. (Acórdão 2064/2011-TCU-Primeira Câmara (relator: Ubiratan Aguiar) , 6.182/2011-TCU-1ª Câmara (relator: Weber de Oliveira) , 4.072/2010-TCU-1ª Câmara (Relator: Valmir Campelo) , 1.189/2009-TCU-1ª Câmara (Relator: Marcos Bemquerer) , 731/2008-TCU-Plenário (Relator: Aroldo Cedraz) .	
PROPOSTA DE ENCAMINHAMENTO
Diante do exposto, submetem-se os autos à consideração superior, propondo:
considerar revel o responsável Wander Antunes Borges (CPF XXX.535.521-XX) , para todos os efeitos, dando-se prosseguimento ao processo, com fulcro no art. 12, § 3º, da Lei 8.443/1992;
julgar irregulares, nos termos dos arts. 1º, inciso I, 16, inciso III, alíneas a e c, da Lei 8.443/1992, c/c os arts. 19 e 23, inciso III, da mesma Lei, as contas do responsável Wander Antunes Borges (CPF XXX.535.521-XX) , condenando-o ao pagamento da importância a seguir especificada, atualizada monetariamente e acrescida dos juros de mora, calculada a partir da data discriminada até a data da efetiva quitação do débito, fixando-lhe o prazo de quinze dias, para que comprove, perante o Tribunal, o recolhimento da referida quantia aos cofres da Superintendência do Desenvolvimento do Centro-Oeste, nos termos do art. 23, inciso III, alínea "a", da citada lei, c/c o art. 214, inciso III, alínea "a", do Regimento Interno do TCU;
	Data de ocorrência
	Valor histórico (R$) 

	29/12/2011
	250.000,00

aplicar ao responsável Wander Antunes Borges (CPF XXX.535.521-XX)  a multa prevista no art. 57 da Lei 8.443/1992 c/c o art. 267 do Regimento Interno do TCU, fixando-lhe o prazo de quinze dias, a contar da notificação, para que comprove, perante o Tribunal (art. 214, III, alínea "a", do Regimento Interno do TCU) , o recolhimento da dívida aos cofres do Tesouro Nacional, atualizada monetariamente desde a data do acórdão proferido por este Tribunal até a do efetivo recolhimento, se pagas após o vencimento, na forma da legislação em vigor;
informar ao responsável Sr. Wander Antunes Borges (CPF XXX.535.521-XX)  que, caso se demonstre, por via recursal, a correta aplicação dos recursos mas não se justifique a omissão da prestação de contas, o débito poderá ser afastado, mas permanecerá a irregularidade das contas, dando-se ensejo à aplicação da multa prevista no art. 58, inciso I, da Lei 8.443/1992;
julgar irregulares, nos termos dos arts. 1º, inciso I, 16, inciso III, alínea a, da Lei 8.443/1992, c/c o art. 23, inciso III, da mesma Lei, as contas do responsável Francisco Corrêa Sobrinho (CPF XXX.928.921-XX) ;   
aplicar ao responsável Francisco Corrêa Sobrinho (CPF XXX.928.921-XX)  a multa prevista no art. 58, inciso I, da Lei 8.443/1992 c/c o art. 268 do Regimento Interno do TCU, fixando-lhe o prazo de quinze dias, a contar da notificação, para que comprove, perante o Tribunal (art. 214, III, alínea "a", do Regimento Interno do TCU) , o recolhimento da dívida aos cofres do Tesouro Nacional, atualizada monetariamente desde a data do acórdão proferido por este Tribunal até a do efetivo recolhimento, se pagas após o vencimento, na forma da legislação em vigor;
autorizar, desde logo, a cobrança judicial das dívidas, caso não atendidas as notificações, na forma do disposto no art. 28, inciso II, da Lei 8.443/1992;
autorizar também, desde logo, se requerido, com fundamento no art. 26, § único, da Lei 8.443, de 1992, c/c o art. 217, §§ 1º e 2º do Regimento Interno do TCU, o parcelamento das dívidas em até 36 parcelas, incidindo, sobre cada parcela, corrigida monetariamente, os correspondentes acréscimos legais, fixando-lhes o prazo de quinze dias, a contar do recebimento da notificação, para comprovarem, perante o Tribunal, o recolhimento da primeira parcela, e de trinta dias, a contar da parcela anterior, para comprovarem os recolhimentos das demais parcelas, devendo incidir, sobre cada valor mensal, atualizado monetariamente, os juros de mora devidos, no caso do débito, na forma prevista na legislação em vigor, alertando o responsável de que a falta de comprovação do recolhimento de qualquer parcela importará o vencimento antecipado do saldo devedor, nos termos do § 2º do art. 217 do Regimento Interno deste Tribunal; 
enviar cópia do Acórdão a ser prolatado, bem como do Relatório e do Voto que o fundamentarem à Procuradoria da República no Estado de Goiás, nos termos do à § 3º do art. 16 da Lei 8.443/1992, c/c o § 7º do art. 209 do Regimento Interno do TCU, para adoção das medidas cabíveis; e
enviar cópia do Acórdão que vier a ser proferido à Superintendência do Desenvolvimento do Centro-Oeste e aos responsáveis, para ciência, informando que a presente deliberação, acompanhada do Relatório e do Voto que a fundamenta, está disponível para a consulta no endereço www.tcu.gov.br/acordaos, além de esclarecer que, caso requerido, o TCU poderá fornecer sem custos as correspondentes cópias, de forma impressa.
Manifestando-se de acordo com a proposta da Secretaria, o representante do Ministério Público exarou o despacho a seguir reproduzido, in verbis:
Em face do que restou apurado nos autos, e considerando que o ex-prefeito Wander Antunes Borges (gestão 2009-2012) geriu integralmente os recursos federais recebidos pelo município de Campinorte/GO, e que o ex-prefeito Francisco Corrêa Sobrinho (sucessor) foi apenas o responsável pela insatisfatória prestação de contas, o Ministério Público de Contas manifesta-se de acordo com a proposta de encaminhamento apresentada pela Secretaria de Controle Externo de Tomada de Contas Especial com o pontual ajuste de redação abaixo sublinhado, no sentido de (peças 27-29) :
"39.1. considerar revel o responsável Wander Antunes Borges (CPF XXX.535.521-XX) , para todos os efeitos, dando-se prosseguimento ao processo, com fulcro no art. 12, § 3º, da Lei 8.443/1992;
rejeitar as alegações de defesa apresentadas pelo responsável Francisco Corrêa Sobrinho (CPF XXX.928.921-XX) 
39.2. julgar irregulares, nos termos dos arts. 1º, inciso I, 16, inciso III, alíneas a e c, da Lei 8.443/1992, c/c os arts. 19 e 23, inciso III, da mesma Lei, as contas do responsável Wander Antunes Borges (CPF XXX.535.521-XX) , condenando-o ao pagamento da importância a seguir especificada, atualizada monetariamente e acrescida dos juros de mora, calculada a partir da data discriminada até a data da efetiva quitação do débito, fixando-lhe o prazo de quinze dias, para que comprove, perante o Tribunal, o recolhimento da referida quantia aos cofres da Superintendência do Desenvolvimento do Centro-Oeste, nos termos do art. 23, inciso III, alínea "a", da citada lei, c/c o art. 214, inciso III, alínea "a", do Regimento Interno do TCU;
	Data de ocorrência
	Valor histórico (R$) 

	29/12/2011
	250.000,00

39.3. aplicar ao responsável Wander Antunes Borges (CPF XXX.535.521-XX)  a multa prevista no art. 57 da Lei 8.443/1992 c/c o art. 267 do Regimento Interno do TCU, fixando-lhe o prazo de quinze dias, a contar da notificação, para que comprove, perante o Tribunal (art. 214, III, alínea "a", do Regimento Interno do TCU) , o recolhimento da dívida aos cofres do Tesouro Nacional, atualizada monetariamente desde a data do acórdão proferido por este Tribunal até a do efetivo recolhimento, se pagas após o vencimento, na forma da legislação em vigor;
39.4. informar ao responsável Sr. Wander Antunes Borges (CPF XXX.535.521-XX)  que, caso se demonstre, por via recursal, a correta aplicação dos recursos mas não se justifique a omissão da prestação de contas, o débito poderá ser afastado, mas permanecerá a irregularidade das contas, dando-se ensejo à aplicação da multa prevista no art. 58, inciso I, da Lei 8.443/1992;
39.5. julgar irregulares, nos termos dos arts. 1º, inciso I, 16, inciso III, alínea a, da Lei 8.443/1992, c/c o art. 23, inciso III, da mesma Lei, as contas do responsável Francisco Corrêa Sobrinho (CPF XXX.928.921-XX) ;   
39.6. aplicar ao responsável Francisco Corrêa Sobrinho (CPF XXX.928.921-XX)  a multa prevista no art. 58, inciso I, da Lei 8.443/1992 c/c o art. 268 do Regimento Interno do TCU, fixando-lhe o prazo de quinze dias, a contar da notificação, para que comprove, perante o Tribunal (art. 214, III, alínea "a", do Regimento Interno do TCU) , o recolhimento da dívida aos cofres do Tesouro Nacional, atualizada monetariamente desde a data do acórdão proferido por este Tribunal até a do efetivo recolhimento, se pagas após o vencimento, na forma da legislação em vigor;
39.7. autorizar, desde logo, a cobrança judicial das dívidas, caso não atendidas as notificações, na forma do disposto no art. 28, inciso II, da Lei 8.443/1992;
39.8. autorizar também, desde logo, se requerido, com fundamento no art. 26, § único, da Lei 8.443, de 1992, c/c o art. 217, §§ 1º e 2º do Regimento Interno do TCU, o parcelamento das dívidas em até 36 parcelas, incidindo, sobre cada parcela, corrigida monetariamente, os correspondentes acréscimos legais, fixando-lhes o prazo de quinze dias, a contar do recebimento da notificação, para comprovarem, perante o Tribunal, o recolhimento da primeira parcela, e de trinta dias, a contar da parcela anterior, para comprovarem os recolhimentos das demais parcelas, devendo incidir, sobre cada valor mensal, atualizado monetariamente, os juros de mora devidos, no caso do débito, na forma prevista na legislação em vigor, alertando o responsável de que a falta de comprovação do recolhimento de qualquer parcela importará o vencimento antecipado do saldo devedor, nos termos do § 2º do art. 217 do Regimento Interno deste Tribunal; 
39.9. enviar cópia do Acórdão a ser prolatado, bem como do Relatório e do Voto que o fundamentarem à Procuradoria da República no Estado de Goiás, nos termos do à § 3º do art. 16 da Lei 8.443/1992, c/c o § 7º do art. 209 do Regimento Interno do TCU, para adoção das medidas cabíveis; e
39.10. enviar cópia do Acórdão que vier a ser proferido à Superintendência do Desenvolvimento do Centro-Oeste e aos responsáveis, para ciência, informando que a presente deliberação, acompanhada do Relatório e do Voto que a fundamenta, está disponível para a consulta no endereço www.tcu.gov.br/acordaos, além de esclarecer que, caso requerido, o TCU poderá fornecer sem custos as correspondentes cópias, de forma impressa."

não há

Procurador Júlio Marcelo de Oliveira.

TOMADA DE CONTAS ESPECIAL. SUPERINTENDÊNCIA DO DESENVOLVIMENTO DO CENTRO-OESTE. CONVÊNIO. OMISSÃO NO DEVER DE PRESTAR CONTAS. CITAÇÃO. AUDIÊNCIA. CONTAS IRREGULARES. DÉBITO E MULTA PARA O RESPOSÁVEL PELA APLICAÇÃO DOS RECURSOS. MULTA PARA O RESPONSAVEL PELA APRESENTAÇÃO DA PRESTAÇÃO DE CONTAS. CIÊNCIA.

TOMADA DE CONTAS ESPECIAL (TCE)

Secretaria de Controle Externo de Tomada de Contas Especial (SecexTCE).

Trata-se de tomada de contas especial instaurada pela Superintendência do Desenvolvimento do Centro-Oeste (SUDECO) , em razão da omissão no dever de prestar contas dos recursos do Convênio 718456/2009-MI, firmado com o município de Campinorte/GO.
Os pareceres exarados na fase interna da TCE responsabilizaram o ex-Prefeito do Município, Francisco Corrêa Sobrinho (gestão 2013/2016) , pela integralidade dos valores repassados, totalizando R$ 250.000,00.
No âmbito desta Corte de Contas, considerando que o ex-prefeito Wander Antunes Borges (gestão 2009/2012) foi o responsável pela gestão dos recursos, a Secretaria de Controle Externo de Tomada de Contas Especial (SecexTCE) realizou sua citação, para que apresentasse alegações de defesa ou recolhesse os valores recebidos pelo Município.
Em complemento, realizou a audiência de Francisco Corrêa Sobrinho, responsável pela apresentação da prestação de contas, cujo prazo encerrouse em 4/2/2013. 
Transcorrido, in albis, o prazo fixado no ofício endereçado a Wander Antunes Borges, declaro sua revelia, nos termos do art. 12, § 3º, da Lei 8.443/1992. 
Francisco Corrêa Sobrinho atendeu à audiência e apresentou razões de justificativas julgadas pertinentes. 
Analisados os elementos acostados aos autos, a unidade técnica, com o aval do representante do Ministério Público, formulou a seguinte proposta de encaminhamento:
julgar irregulares as contas de Wander Antunes Borges, com fulcro no art. 16, inciso III, alíneas "a" e "c", da Lei 8.443/1992, condenando-o ao pagamento do débito apurado nos autos e da multa prevista no art. 57 do mesmo diploma legal;
julgar irregulares as contas de Francisco Corrêa Sobrinho, com a aplicação de multa, nos termos dos art. 16, inciso III, alínea "a", e 58, inciso I, da Lei 8.443/1992.
Manifesto-me de acordo com os pareceres uniformes da SececxTCE e do Parquet, transcritos no Relatório, cujos fundamentos incorporo às minhas razões de decidir, sem prejuízo das considerações a seguir aduzidas.
Verifica-se que, na condição de revel e responsável pela aplicação dos recursos repassados ao município, Wander Antunes Borges não comprovou a regularidade das despesas realizadas, deixando de cumprir com o mandamento objeto do art. 70, parágrafo único, da Constituição Federal.
Por esse motivo, julgo irregulares suas contas e o condeno ao pagamento dos valores geridos durante seu mandato e da multa proporcional prevista no art. 57 da Lei Orgânica do TCU.
O débito, atualizado monetariamente até 26/6/2022, sem a incidência de juros, corresponde a R$ 473.374,81.
Em suas razões de justificativas, Francisco Corrêa Sobrinho, a despeito da alegação de que seu antecessor não deixou, nos arquivos da Prefeitura, documentação necessária à apresentação das contas, não trouxe aos autos elementos que demonstrassem o cumprimento de sua obrigação de adotar medidas com vistas a resguardar o patrimônio público, nos termos do art. 56, §§ 3º e 4º, da Portaria Interministerial 127/2008. 
Embora omisso quanto à obrigação de prestar contas, o responsável não geriu os recursos, razão pela qual não deve responder pelo débito.
Isto posto, julgo irregulares as respectivas contas, aplicando-lhe a multa prevista no art. 58, inciso I, da Lei 8.443/1992.
Registro, por fim, que não ocorreu a prescrição das sanções ora impostas aos responsáveis. 
Ainda que prescrição relacionada a processos de controle externo tenha sido avaliada nos autos do RE 636.886/AL (tema 899 da repercussão geral) , até o momento, a manifestação da Suprema Corte diz respeito apenas à prescrição da execução dos títulos executivos expedidos pelo TCU.
Sendo assim, em homenagem ao princípio do Colegiado, aplico ao presente caso a jurisprudência pacífica desta Corte sobre a imprescritibilidade do dano ao Erário (Súmula TCU 282) , bem como sobre a aplicabilidade do prazo decenal para a contagem da prescrição da pretensão punitiva (Acórdão 1441/2016-TCU-Plenário, por mim redigido) .
Isto posto, voto no sentido de que o Tribunal acolha a minuta de acórdão que submeto à deliberação deste Colegiado.
TCU, Sala das Sessões, em 12 de julho de 2022.
WALTON ALENCAR RODRIGUES 
Relator